【裁判字號】    97,台上,2493
【裁判日期】    971127
【裁判案由】    拆屋還地
【裁判全文】
最高法院民事判決            九十七年度台上字第二四九三號
上  訴  人  甲○○
訴訟代理人  林見軍律師
上  訴  人  乙○○
被 上訴 人  丙○○○○○
                    巷8弄21號
法定代理人  丁○○
上列當事人間請求拆屋還地事件，上訴人對於中華民國九十七年
六月三十日台灣高等法院台中分院第二審判決（九十六年度重上
字第六四號）提起上訴，本院判決如下：
    主  文
上訴駁回。
第三審訴訟費用由上訴人負擔。
    理  由
本件被上訴人請求拆除之系爭建物，其中二、三樓之所有人為上
訴人甲○○，一樓（地面層）所有人為第一審共同訴訟人乙○○
，在拆除上有事實上之牽連關係，應類推適用民事訴訟法第五十
六條第一款規定，認上訴人甲○○上訴之效力及於未提起上訴之
同造共同訴訟人乙○○，爰併列乙○○為上訴人，合先敘明。
其次，被上訴人主張：伊所有坐落彰化市○○段南郭小段三四七
地號中如第一審判決附圖（下稱附圖）所示之八十六平方公尺土
地（下稱系爭土地），自民國六十三年起，為上訴人乙○○無權
占有使用，興建一樓（地面層）未經保存登記之建物後，於八十
三年間將之交付其子即上訴人甲○○占有使用。甲○○再於其上
加蓋未經保存登記而具有獨立出入口之二、三樓（含屋頂突出物
）建物，亦為無權占有並獲有相當於租金之不當得利。爰基於所
有權排除侵害請求權及不當得利法律關係，求為命乙○○將附圖
所示編號A、A1、B、B1部分之地面層建物、甲○○將附圖所示第
二、三層建物（含屋頂突出物）包括C、D、E 等部分拆除，返還
系爭土地予伊。甲○○另自訴狀繕本送達翌日（九十一年十一月
二十七日）起至返還系爭土地日止，按月給付以新台幣（下同）
一萬一千八百六十元計算之損害金，暨給付於訴狀繕本送達前五
年之不當得利六十二萬八千一百八十一元本息之判決。
上訴人則以：被上訴人之會員未合法選任丁○○為被上訴人之法
定代理人，被上訴人之訴訟能力顯有欠缺，其提起本件訴訟，自
非合法。況伊等自六十三年起，即向被上訴人之管理人廖銀漢承
租系爭土地興建系爭建物，兩造間就該土地亦有不定期租賃關係
存在。縱廖銀漢實際上未經被上訴人會員選任為管理人，被上訴
人仍應負表見代理之授權人責任。其以伊等無權占有系爭土地，
請求拆屋還地、給付損害金及相當於租金之不當得利，均屬無據
等語，資為抗辯。
原審以：被上訴人之組織性質上為神明會，屬於無權利能力之社
團。因其並無實體廟宇存在，又無書面章程及規約，為兩造所不
爭。故關於被上訴人管理人之任免，即應類推適用民法第五十二
條規定，由會員大會任免之。經查被上訴人於其前任管理人鄭阿
鼠（三十四年間死亡）、廖木（四十九年間死亡）相繼死亡後迄
未選任管理人，訴外人廖清圳（廖木之孫）乃於八十九年十一月
七日檢附被上訴人會員名冊、會員（信徒）系統表、不動產清冊
、推舉書，向彰化縣政府申請公告，並於公告期滿無人異議後，
由該縣政府核發被上訴人會員名冊，確定其會員為：廖清圳、鄭
榮森、吳劉金、許來好、吳正義、黃進益、李茂森、丁○○等
八人。再經上開會員於九十年二月二十五日開會選任丁○○為被
上訴人之新任管理人，報經縣政府公告、同意備查。則丁○○既
經被上訴人會員大會選任為被上訴人之管理人，其為被上訴人提
起本件訴訟，程序上即屬合法。上訴人對於訴外人廖銀漢為前管
理人廖木之三子，於廖木死亡後，廖銀漢未經被上訴人會員大會
選任為管理人之事實，並不爭執，可見廖銀漢從未為被上訴人之
法定代理人。上訴人辯稱其於六十三年間與被上訴人之管理人廖
銀漢就被上訴人所有之系爭土地訂立口頭租賃契約云云，為無可
採。至於稅捐機關製作之繳稅通知書上有關廖銀漢為被上訴人管
理人之記載，僅係稅捐機關依法為納稅義務管理人之登記，尚非
被上訴人有任何行為創造一個足使第三人信賴代理權存在的表象
，且被上訴人於其前任管理人死亡後，又處於無管理人之狀態，
顯無從知悉廖銀漢有對外表示為其代理人，而不為反對之意思表
示。上訴人辯稱被上訴人應負表見代理之授權人責任，亦無足採
。是被上訴人否認兩造間就系爭土地有租賃關係存在，主張上訴
人未舉證證明有何占有使用之權源，其無權占用系爭土地，建造
系爭未經保存登記之建物，應屬有據。該建物中之地面層為乙○
○興建後，於八十三年間交付其子甲○○使用，甲○○再於其上
興建有獨立出入口之第二、三層建物，均為上訴人所不爭執，並
經第一審勘驗現場，囑託彰化地政事務所鑑定測量屬實，有複丈
成果圖（即附圖）可考，堪認上訴人二人分別為系爭建物地面層
及第二、三層之所有人，被上訴人本於民法第七百六十七條之物
上請求權，請求乙○○將附圖所示第一層（地面層）建物、甲○
○將第二、三層建物拆除，返還系爭土地；並因系爭土地坐落於
彰化市鬧區，房屋櫛比鱗次，被上訴人依同法第一百七十九條之
不當得利規定，請求現占有系爭房地之甲○○依申報地價年息百
分之十計算，給付相當於租金之不當得利，即給付自訴狀繕本送
達翌日（九十一年十一月二十七日）起至返還系爭土地日止按月
以一萬一千八百六十元計算之損害金，暨給付自訴狀繕本送達翌
日起回溯五年之相當於租金之不當得利共六十二萬八千一百八十
一元本息，均有理由，應予准許。為原審心證之所由得，因予維
持第一審所為被上訴人勝訴之判決，駁回上訴人之上訴，經核於
法並無違誤。按被上訴人為神明會組織，屬於無權利能力之社團
，因其未訂定章程或規約，關於其管理人之任免，應類推適用民
法第五十二條等社團法人之相關規定，而被上訴人之法定代理人
丁○○，乃經由其會員大會決議選出之管理人，均為原審本於其
認定事實、適用法律之職權行使所為之判斷，則上開決議在未依
法定程序被撤銷，或該決議內容經判決確認為無效前，應認被上
訴人為設有管理人之非法人團體，有當事人能力，其由丁○○合
法代理之訴訟能力，亦無所欠缺。上訴意旨，猶執前詞，指摘原
審採證、認事、解釋契約之職權行使，暨原判決贅述之理由為不
當，求予廢棄，非有理由。
據上論結，本件上訴為無理由。依民事訴訟法第四百八十一條、
第四百四十九條第一項、第七十八條，判決如主文。
中    華    民    國  九十七  年   十一   月  二十七  日
                      最高法院民事第三庭
                          審判長法官  蘇  茂  秋
                                法官  陳  碧  玉
                                法官  王  仁  貴
                                法官  張  宗  權
                                法官  葉  勝  利
      本件正本證明與原本無異
                                      書  記  官
中    華    民    國  九十七  年   十二   月    十    日
                                                      K


司法院資訊處製作；財團法人民間司法改革基金會備份。
